【裁判字號】    95,台上,1045
【裁判日期】    950302
【裁判案由】    強盜殺人等罪
【裁判全文】
最高法院刑事判決            九十五年度台上字第一０四五號
    上  訴  人  甲○○
    選任辯護人  呂康德律師
上列上訴人因強盜殺人等罪案件，不服台灣高等法院中華民國九
十五年一月六日第二審更審判決（九十四年度重上更(六)字第一九
九號，起訴案號：台灣台北地方法院檢察署八十六年度偵字第六
八七一號、偵緝字第二七二號），提起上訴，本院判決如下：
    主  文
原判決撤銷，發回台灣高等法院。
    理  由
本件原判決認定上訴人甲○○與其未滿十八歲之表弟潘姓少年（
民國六十八年十月二十九日生，另經判刑確定）共同意圖為自己
不法之所有，並基於概括之犯意。先於八十五年十月二日晚上八
時許，在台北市基河路附近，竊取賴○慧所有○○○－○○○號
機車一輛。二人復計畫以夜間活動之女子為強盜對象，於同月九
日晚上十一時許，前往台北巿延平北路三段四二號前，擅自開走
林○昌向嘉聯久車行租用之○○－○○○號計程車（將車駛離約
三小時後又駛回停放，並無不法所有之意圖）。潘姓少年即坐在
後座假裝酒醉，上訴人則在前駕駛，伺機找尋叫車之女子。翌日
凌晨，經台北市士林區某路段，見柯女（姓名年籍資料詳卷）招
車，即停車搭載，於行駛不久，潘姓少年即取出手銬，將柯女兩
手銬在身前，至使不能抗拒，任由潘姓少年取走身上金項鍊一條
、手錶一只及現金新台幣（下同）一千餘元，並載往台北縣新店
巿明潭橋右方產業道路上方第一棟廢棄屋前停車，將柯女押入屋
內，上訴人乃囑潘姓少年駕駛該車回原處停放，再騎上訴人之○
○○－○○○號機車返回會合，上訴人於潘姓少年離去後，即翻
查柯女皮包，接續強取三千元及金手鍊一條。同日上午六時許，
潘姓少年騎○○○－○○○號機車返抵該廢棄屋，上訴人即向潘
姓少年稱柯女看見其計程車職業登記證，不能留活口，二人遂共
萌殺害柯女之犯意，將柯女勒死，予以掩埋。同月十四日上午二
時許，上訴人、潘姓少年復與未滿十八歲之賴姓少年（六十九年
三月二十七日生，另經判刑確定），共同意圖為自己不法之所有
，持折疊刀、電擊棒各一支，在台北市○○○路○段○○號前，
竊取陳○興所有○○－○○○號計程車，旋由上訴人駕駛該計程
車佯裝營業，並由潘姓少年騎○○○－○○○號機車附載賴姓少
年，尾隨其後，同日上午五時三十分許，行駛至台北市○○○路
○○○號前，見張女、莊女（以上二人年籍資料詳卷）招車，即
予搭載，俟行駛至濱江市場附近停車，潘姓少年、賴姓少年即進
入車內，將張女、莊女夾在中間，並分別持折疊刀、電擊棒威嚇
張女、莊女，至使不能抗拒，任由潘姓、賴姓少年將皮包取走，
旋行駛至新店巿山區後，由上訴人、賴姓少年對張女予以強制性
交，潘姓少年對莊女予以強制性交，又命張女、莊女以電話聯絡
家人，各匯款五萬元至張女、莊女所開設之銀行帳戶，供上訴人
等強押張女、莊女，以金融卡提領，上訴人復於翌日上午六時許
，對莊女強制性交後，於同日下午始將張女、莊女釋放等情。因
而撤銷第一審關於強劫而故意殺人部分之判決，依想像競合犯、
牽連犯及數罪併罰關係，改判論處上訴人成年人與未滿十八歲之
人共同強盜而故意殺人罪刑，及成年人與未滿十八歲之人共同強
盜而強制性交罪刑；固非無見。
惟查：（一）、被告之自白，須非出於強暴、脅迫、利誘、詐欺
或其他不正之方法，且與事實相符者，始得採為證據。如果被告
之自白，係出於不正之方法，並非自由陳述，即其取得自白之程
序，已非適法，則不問自白內容是否確與事實相符，因其非適法
之證據，即不得採為判決之基礎。原判決以上訴人於八十六年四
月八日由警方借提詢問時，向警方所提自白書一份，作為本件犯
行之依據，所持之理由略以：「被告於八十六年四月七日檢察官
偵訊時，即向檢察官預告希望寫自白書在先，果於翌（八）日經
警轉交自白書一份予檢察官，顯見要寫自白書乃基於被告之個人
意思，非有何外力所致；且同日（四月八日）檢察官複訊時亦供
稱：『我後悔犯下這二個案件，我不希望社會原諒我，我希望死
後把器官捐贈出來』等語；不但未辯稱自白書係遭刑求所寫，言
語間反見其懺悔之心，益見該自白書係基於自由意志所為，具有
任意性，所述內容復與事實相符而可採。又被告係在警方借提時
寫下自白書，被告既在警局，自係在警方監督之下，自不能以在
警方監督下寫自白書，而認不具任意性。」（見原判決正本第十
六頁至十七頁）。然依卷附之台灣台北看守所「借提還押被告內
外傷紀錄表」以觀，上訴人於八十六年四月八日經警借提還押該
所時，所為身體檢查之紀錄表上記載上訴人身體受傷多處，上訴
人並自述有關傷勢係遭警方刑求（見一審卷第一七六頁）。原判
決理由復說明上訴人於是日（四月八日）之警詢筆錄，因其自白
之任意性受到質疑，故不採為證據資料（見原判決正本第八頁至
九頁）。又證人即製作上開警詢筆錄之警員毛國匡證稱：上訴人
於該日警詢時所提出系爭自白書，係在伊監督下所書寫等情（見
原審法院更(四)卷第四五頁）。原判決既以是日警詢時自白之任意
性受到質疑，不採為證據資料，則上訴人於同日警詢時向警方所
提自白書，既在同一時空環境且在警員毛國匡監督下書寫，原判
決卻認係基於任意性所為，而採為論罪基礎，難謂無理由矛盾之
違法。（二）、上訴意旨指稱：其於八十六年四月二十日，親具
刑事聲請狀一份（核其內容應係自白狀，台灣台北地方法院檢察
署於翌日收狀，見八十六年度偵字第六八七一號偵卷第七九頁至
八一頁），亦經原判決引為論罪資料，但其所以撰寫該份聲請狀
，係因同年月十八日，警方借提查案時對其刑求，還押時還交待
要寫聲請狀，其於十九日寫就呈給台灣台北看守所，但日期載為
二十日，經該所行政作業後轉至台灣台北地方法院檢察署已是二
十一日，是該聲請狀實質上係四月十八日警方借提刑求後延伸出
來之非任意性自白（見上訴人九十五年二月七日刑事上訴理由（
二）狀第七頁），其於原審審理時亦曾辯稱該聲請狀係警察逼寫
的（見原審更(六)卷第五二頁），乃指該份聲請狀應不具證據能力
云云。卷查，八十六年四月十八日之警詢筆錄，原判決既認上訴
人自白之任意性受到質疑，故不採為證據資料；則上訴人上開所
述如果實在，與該聲請狀有無證據能力得否採為斷罪資料，至為
攸關，事關重典，自應進一步調查釐清，用昭折服。（三）、審
判長應將證物提示當事人、代理人、辯護人或輔佐人，使其辨認
，刑事訴訟法第一百六十四條第一項定有明文。原審指定九十四
年十二月二十三日上午十時十五分審理期日之審理單，應辦事項
欄勾有「調證物」一項（見原審更(六)卷第二六頁），但遍查全卷
，並無供該審理期日使用之調卷條，是該證物有無依法提示，即
無從判斷，其訴訟程序之踐行，亦難謂合。以上或為上訴意旨所
指摘，或為本院得依職權調查之事項，應認原判決仍有撤銷發回
更審之原因。又原判決不另為無罪諭知部分，因公訴人認其與本
件有罪部分，有裁判上一罪關係，基於審判不可分之原則，亦應
併予發回。
據上論結，應依刑事訴訟法第三百九十七條、第四百零一條，判
決如主文。
中    華    民    國  九十五  年    三    月    二    日
                      最高法院刑事第十二庭
                          審判長法官  林  永  茂  
                                法官  洪  文  章  
                                法官  蘇  振  堂  
                                法官  蕭  仰  歸  
                                法官  何  菁  莪  
      本件正本證明與原本無異
                                      書  記  官  
中    華    民    國  九十五  年    三    月    八    日
                                                     Ｍ

司法院資訊處製作；財團法人民間司法改革基金會備份。
